最高法院刑事判決　　　　　　九十四年度台上字第五四四０號
　　上　訴　人　甲○○
　　　　　　　　　　　　12樓.
　　選任辯護人　陳水亮律師
　　　　　　　　郭振茂律師
上列上訴人因偽造文書案件，不服台灣高等法院中華民國九十一
年十二月二日第二審更審判決（九十一年度上更(一)字第七五八號
，起訴案號：台灣基隆地方法院檢察署八十七年度偵字第二００
五號），提起上訴，本院判決如下：
    主  文
原判決撤銷，發回台灣高等法院。
    理  由
本件原判決認定上訴人甲○○為國光工程顧問股份有限公司（下
稱國光工程公司）副總經理，與監辦基隆市安樂社區污水管線系
統工程之基隆市政府國宅局（下稱基市府國宅局）之技正張建祥
（經檢察官為不起訴處分）熟識。民國八十三年五月間張建祥囑
咐承辦人員張淑華（業經檢察官為不起訴處分），未踐履公開選
商、公開招標程序，私下在基市府國宅局辦公室內與上訴人洽談
本件細部設計及監造服務。上訴人經國光工程公司董事長鍾太郎
同意後，向承辦人員張淑華表明承作的意思，張淑華於向張建祥
報告後，在該工程之委託設計與監造服務簽請核准之前，即決意
由國光工程公司承作。張建祥並指示上訴人須取得三家公司之服
務建議書，始符合形式上經兩家以上之技術顧問機構予以評審比
較選定之手續。鍾太郎、上訴人為取得三家公司評審選定之手續
，基於共同之犯意，於八十三年五、六月間某日，以國光工程公
司著手繕妥內容翔實的服務建議書，繼而抄襲國光工程公司之部
分服務建議書內容，編繕成由鍾太郎及其子鍾東佑合組之國豐工
程顧問股份有限公司（下稱國豐工程公司）粗略之服務建議書。
又用二份服務建議書之部分內容，利用京華環境股份有限公司（
下稱京華環境公司）之人事資料，交予不知情之不詳姓名之人繕
打，集纂成不實之京華環境公司服務建議書，交予基市府國宅局
承辦人員張淑華，使張淑華據以簽報已邀得國光工程公司、國豐
工程公司、京華環境公司等經驗信譽公司，進而選定廠商。於八
十三年六月十六日在張建祥主持之選商評審會議中，使與會者誤
認國光工程公司之內容最翔實，選定國光工程公司進行比價手續
，終獲得簽約，足以損害於京華環境公司及基市府國宅局評選之
正確性等情。因而撤銷第一審之科刑判決，改判論處上訴人共同
行使偽造私文書，足以生損害於公眾及他人罪刑，固非無見。
惟查：(一)有罪之判決書，對於被告有利之證據不採納者，應說明
其理由，為刑事訴訟法第三百十條第二款所明定。故有罪判決書
對於被告有利之證據，如不加採納，必須說明其不採納之理由，
否則即難謂非判決不載理由之違法。本件原判決雖依證人張建祥
、張淑華之證詞，認本件安樂社區污水管線系統工程之國光工程
公司聯絡、承辦、簽約及簡報人員均為上訴人；又依證人即國光
工程公司工程師林舜宏、萬國榮、打字小姐施秀君、王秀麟等人
之證詞，認上訴人確係負責本案安樂社區污水管線系統工程業務
之人，對於該京華環境公司之不實服務建議書不能諉為不知，上
訴人確依鍾太郎之指示，以京華環境公司名義提出服務建議書，
兩人均參與犯行，而為共同正犯等情。然卷查證人即國光工程公
司工程師龔大衛於第一審證稱：「（服務建議書，你們規劃部門
可有參與？）有，做第一、二章節，收集現況彙集起來。（八十
三年你亦承辦該案之服務建議書？）是。（何人找你去做？）鍾
太郎，當面叫我去辦公室，在七樓。（國豐及京華之服務建議書
是否你經手？）沒有。（如何流程？）我們負責我們之部分，再
與其他之整合，經小姐打字後交給鍾太郎。後段由鍾太郎自己處
理。」（見第一審卷第一五三頁背面、第一五四頁）；另據證人
即國光工程公司會計蔡月雲於原審上訴審調查中證稱：「（有無
看過國光、京華的建議書？）只有看過京華的手稿，也不知要做
基隆市○○道工程，是老闆鍾太郎交給我至外面去打字，是他在
辦公室交給我的，隔幾天就從外面拿回來交給老闆。（被告有無
叫你如何處理這份東西？）沒有。（鍾太郎是國光公司負責人？
）是的，公司共六、七十人，決策都在他手上。……（辯護人請
求訊問京華建議書手稿是否被告的字）不是他的字，因他有時會
拿文件給我，如零用金請款時。」（見原審上訴卷第五十頁正、
反面）。所證如果均可採取，本件國光工程公司服務建議書之後
段彙整，係由鍾太郎當面叫龔大衛處理，嗣後再交回給鍾太郎；
而京華環境公司之服務建議書，則係鍾太郎交由蔡月雲送至外面
打字後，再拿回來交給鍾太郎，且建議書上之手稿並非上訴人之
字跡。此俱有利於上訴人之證據，原判決未予採取，並未敘明不
予採取之理由，遽行判決，顯有判決理由不備之違法。且原判決
依前揭證據資料認本件污水管線系統工程屬上訴人之業務，而國
光工程公司如未提出國豐及京華環境公司之服務建議書時，國光
工程公司自無從參加評選，本件工程又有利於國光工程公司，因
而推論上訴人確依鍾太郎之指示，以京華環境公司名義提出服務
建議書，兩人均參與犯行，為共同正犯（見原判決第九頁倒數第
二行至第十頁第二行）。惟上訴人縱使確實負責該項業務，是否
即能推論出參與偽造京華環境公司之服務建議書？仍非無疑。原
判決此部分論斷，與論理法則有違。(二)原判決認定八十三年六月
十六日在張建祥主持之選商評審會議中，使與會者誤認國光工程
公司之內容最翔實，選定國光工程公司進行比價手續，終獲得簽
約，足以損害於京華環境公司及基市府國宅局評選之正確性等情
。則上訴人之行為，有無使基市府國宅局之公務員，於評審會議
中，於公文書上為不實之記載？此與上訴人犯罪事實之認定攸關
，雖未經起訴，但與起訴部分有裁判上一罪關係，仍有調查之必
要性。原判決未調查審認，亦有未合。上訴意旨執以指摘原判決
違法，非無理由，應認原判決仍有撤銷發回更審之原因。
據上論結，應依刑事訴訟法第三百九十七條、第四百零一條，判
決如主文。
中　　華　　民　　國　九十四　年　　九　　月　三十　　日
                      最高法院刑事第十一庭
                          審判長法官  洪　清　江
                                法官  石　木　欽
                                法官  李　伯　道
                                法官  林　勤　純
                                法官  陳　晴　教
      本件正本證明與原本無異
                                      書  記  官
中　　華　　民　　國　九十四　年　　十　　月　　六　　日
                                                    Ｙ
